ACORDAO-COMPLETO-2368213

ACÓRDÃO 3528/2020 ATA 9/2020 - SEGUNDA CÂMARA

VISTOS, relatados e discutidos estes autos de recurso de reconsideração interposto pelo Sr. Rubens Germano Costa contra o Acórdão 9718/2017-TCU-Segunda Câmara, que considerou suas contas irregulares, condenou-o em débito e aplicou-lhe multa;
ACORDAM os Ministros do Tribunal de Contas da União, reunidos em sessão do 2ª Câmara, diante das razões expostas pelo relator, com fundamento nos arts. 32, inciso I, 33 da Lei 8.443/1992 e nos arts. 285 do Regimento Interno, em:
9.1. conhecer do recurso e, no mérito, negar-lhe provimento;
9.2. dar ciência deste acórdão ao recorrente e à Procuradoria Federal no Estado da Paraíba.

Recurso de reconsideração (peças 94-97) interposto por Rubens Germano Costa, ex-Prefeito Municipal de Picuí-PB, contra o Acórdão 9718/2017-TCU-2ª Câmara (peça 54), de relatoria do Ministro José Múcio Monteiro

Segunda Câmara

Município de Picuí/PB.

3. Interessados/Responsáveis/Recorrentes:
3.1. Interessado: Ministério do Turismo (vinculador);
3.2. Responsáveis: Gm2 - Eventos Artísticos e Serviços Gráficos e de Construção Ltda - Me (08.789.666/0001-82); Rubens Germano Costa (XXX.428.104-XX).
3.3. Recorrente: Rubens Germano Costa (XXX.428.104-XX).

13.1. Ministros presentes: Ana Arraes (Presidente), Augusto Nardes, Aroldo Cedraz (Relator) e Raimundo Carreiro.
13.2. Ministros-Substitutos presentes: Marcos Bemquerer Costa e André Luís de Carvalho.

ACORDAO-COMPLETO-2417967

Acórdão 8446/2020 - Segunda Câmara

RUBENS GERMANO COSTA

AROLDO CEDRAZ

Ministro José Mucio Monteiro.

Transcrevo, a seguir, instrução (peça 106) elaborada pela Secretaria de Recursos (Serur) deste Tribunal, que contou com a anuência do Diretor, na qualidade de Secretário da unidade responsável (peça 107) , bem como do MPTCU (peça 108) :
"INTRODUÇÃO
	Trata-se de recurso de reconsideração (peças 94-97) interposto por Rubens Germano Costa, ex-Prefeito Municipal de Picuí-PB, contra o Acórdão 9718/2017-TCU-Segunda Câmara (peça 54) , de relatoria do Ministro José Múcio Monteiro, transcrito na íntegra abaixo:
9. Acórdão:
VISTOS, relatados e discutidos estes autos, que tratam de tomada de contas especial (TCE) instaurada pelo Ministério do Turismo (MTur) em razão da incompletude da prestação de contas, por Rubens Germano Costa, prefeito do Município de Picuí/PB entre 2005 e 2012, de recursos repassados àquela municipalidade por força do Convênio 1270/2008 (Siafi 700286) .
ACORDAM os Ministros do Tribunal de Contas da União, reunidos em Sessão da 2ª Câmara, diante das razões expostas pelo relator e com fundamento nos artigos 1º, inciso I; 12, § 3º; 16, inciso III, alínea "b", § 2º e § 3º; 19, caput; 28, inciso II; e 57 da Lei 8.443/1992, em:
9.1. julgar irregulares as contas de Rubens Germano Costa e condená-lo ao pagamento de R$ 30.292,74 (trinta mil, duzentos e noventa e dois reais e setenta e quatro centavos) , com a fixação do prazo de 15 (quinze) dias, a contar da notificação, para comprovar, perante o Tribunal, o recolhimento da dívida aos cofres do Tesouro Nacional, atualizada monetariamente e acrescida dos juros de mora, calculados a partir de 2/3/2009 até a data do recolhimento, na forma prevista na legislação em vigor; 
9.2. aplicar a Rubens Germano Costa multa de R$ 10.000,00 (dez mil reais) , com a fixação do prazo de 15 (quinze) dias, a contar da notificação, para comprovar, perante o Tribunal, o recolhimento da dívida aos cofres do Tesouro Nacional, atualizada monetariamente desde a data desta deliberação até a do efetivo recolhimento, se for paga após o vencimento, na forma da legislação em vigor;
9.3. autorizar, desde logo, a cobrança judicial das dívidas, caso não atendida a notificação;
9.4. excluir a empresa GM2 - Eventos Artísticos e Serviços Gráficos e de Construção Ltda. - ME da presente relação processual; e
9.5. encaminhar cópia desta deliberação à Procuradoria da República na Paraíba. 
HISTÓRICO 	
2.	Esta tomada de contas especial (TCE) foi instaurada pelo Ministério do Turismo (MTur) em desfavor de Rubens Germano Costa, prefeito do Município de Picuí/PB (2005-2012) , em razão de incompletude da prestação de contas de recursos repassados por força do Convênio 1270/2008 (Siafi 700286) , que tinha por objetivo apoiar a realização da VII Edição do Festival da Carne-de-Sol (14 a 16/11/2008) com R$ 200.000,00 a cargo do MTur e R$ 35.700,00 de contrapartida municipal (peça 2, p. 39-73) .
3.	O plano de trabalho previu a contratação de empresa para o agenciamento das Bandas Caviar com Rapadura, Forró Mela Pinto, Garota Safada, Aviões do Forró, Fogo na Roupa, Dominguinhos e Waldonys por R$ 200.000,00, bem como a contratação de serviços de divulgação do evento em rádio e televisão no valor de R$ 35.700,00 (peça 2, p. 183-191) .
4.	Na fase interna da TCE, o MTur considerou irregulares as contas do gestor e imputou-lhe o débito de R$ 200.000,00 por falta da comprovação da efetiva apresentação de parte das atrações artísticas, por falta de comprovação da prestação dos serviços de divulgação do festival e pela ausência de documentos capazes de demonstrar a correta execução financeira dos recursos (peça 2, p. 201-213, 253-263; peça 44, p. 3-11 e peça 46, p. 16-20) .
5.	No âmbito do Tribunal, o exame da Secex/PB (peça 51) destacou, entre outras irregularidades, a falta de comprovação da efetiva apresentação da Banda Fogo na Roupa e dos serviços de divulgação do festival, bem como a ausência do nexo causal entre os recursos federais e o pagamento do cachê da Banda Aviões do Forró.
6.	O Ministério Público de Contas (peça 53) divergiu parcialmente do parecer técnico, pois entendeu pela existência nos autos de elementos de prova da apresentação da Banda Fogo na Roupa, bem como do nexo causal entre todos os shows e a execução financeira dos recursos transferidos. Concluiu o Parquet que subsistiram duas irregularidades: a falta da comprovação dos serviços de divulgação do evento na imprensa e a indevida contratação da empresa GM2 por inexigibilidade de licitação.
7.	O Relator original (peça 55) e o Tribunal (peça 54) , em essência, anuíram ao entendimento firmado pelo Ministério Público de Contas que apontou a existência de elementos nos autos que demonstraram a efetiva realização de todos os eventos artísticos previstos no plano de trabalho e contratados junto à GM2, bem como do correspondente liame com a execução financeira dos recursos do convênio. Assim, o Tribunal decidiu pela glosa do percentual de recursos federais correspondente às despesas de divulgação do festival em rádio e televisão e aplicação da multa ao responsável.
8.	Inconformado, o ex-prefeito opôs embargos declaratórios (peça 62) , que foram rejeitados no Acórdão 4360/2018-TCU-Segunda Câmara (peça 76) .
9.	Passa-se ao exame do recurso de reconsideração interposto por Rubens Germano Costa contra o Acórdão 9718/2017-TCU-Segunda Câmara.
EXAME DE ADMISSIBILIDADE
10.	O Ministro Aroldo Cedraz admitiu o recurso de reconsideração e atribuiu efeito suspensivo aos itens 9.1, 9.2 e 9.3 do Acórdão 9718/2017-TCU-Segunda Câmara em relação ao recorrente (peça 103) .
EXAME DE MÉRITO
11. 	Constitui objeto desta análise definir se: (a) houve a regular execução físico-financeira da divulgação do evento em rádio e televisão; e (b)  a alegada ausência de má-fé do recorrente afasta sua responsabilidade nestes autos.
Do exame da execução físico-financeira da divulgação do evento em rádio e televisão 
Argumentos
12.	O recorrente alega que:
12.1.	O comprovante de exibição emitido pela emissora de televisão, as declarações emitidas pelas Rádios Cenecista AM e Sisal FM, que certificaram a prestação dos serviços contratados e pagos à empresa GM2 - Eventos Artísticos e Serviços Gráficos e de Construção Ltda., foram apresentados nos autos (peça 97, p. 7, 11 e peça 19, p. 36-40) .
12.2.	O nexo de causalidade entre os recursos do convênio e a divulgação do evento restou comprovado por meio da apresentação de nota de empenho, nota fiscal, recibo, cheque e extratos bancários (peça 97, p. 7, 10  e peça 19, p. 111-114) .
12.3.	A conclusão da unidade técnica (itens 51-55 da peça 51, p. 9-10) de que essa documentação não era idônea e nem suficiente para demonstrar a prestação dos serviços por falta do nexo de causalidade não merece prosperar, pois as impropriedades verificadas devem ser entendidas como erros formais e não se mostra razoável acreditar que a sétima edição de tradicional evento de grande porte possa ter sido realizado sem ampla divulgação dos veículos de comunicação (peça 97, p. 7-8) .
12.4.	As imagens, filmagens e matérias jornalísticas carreadas aos autos e a consagração nacional das atrações artísticas, como Dominguinhos, Aviões do Forró e Garota Safada (atual Wesley Safadão) , demonstram que esse evento de grande apelo popular exigiu, obviamente, ampla divulgação (peça 97, p. 8) .
12.5. 	Eventual ausência ou impropriedade de documento não é motivo suficiente para a rejeição da prestação de contas do ajuste porque o Tribunal deve considerar o conjunto probatório de documentos apresentados pelo responsável, valendo-se de todos os meios necessários capazes de formar justa conclusão acerca do cumprimento dos objetivos do convênio (peça 97, p. 11-13) .
12.6.	A análise das despesas que ensejaram o débito compete à Corte de Contas Estadual, por terem sido custeadas com a parcela municipal alocada ao convênio. Assim, o TCU não tinha competência para proferir julgamento sobre essa parcela, porquanto não pode apropriar como crédito da União o valor alocado pelo município convenente (peça 97, p 8-10) .
12.7.	A prestação de contas do recorrente relativa ao exercício financeiro de 2008 foi julgada regular, por unanimidade, pelo Tribunal de Contas do Estado da Paraíba nos termos do Parecer PPL-TC-00175/10 e do Acórdão APL-TC-00866/10 (peça 97, p. 10 e peças 94-96) .
12.8.	É contraditório e injusto o teor dos itens 13 e 18 do voto condutor do acórdão recorrido, o qual aponta a responsabilidade do recorrente por falta de elementos probatórios da efetiva prestação dos serviços e, em seguida, afasta a responsabilidade da empresa contratada por falta de evidência de que recebera pagamentos sem a efetiva prestação do serviço de divulgação do festival (peça 97, p. 10-11) .  
12.9.	A condenação do ex-gestor a devolver o valor da despesa impugnada sem a certeza de que tal despesa não fora executada, mesmo que parcialmente, constitui conclusão incoerente, injusta e desproporcional (peça 97, p. 11) .
Análise
13.	Seguem os documentos necessários ao exame:
	Descrição
	Data
	Localização

	Convênio 700.286/2008
	14/11/2008
	Peça 2, p. 39-73

	Ordem bancária do MTur
	20/02/2009
	Peça 2, p. 81 e 135

	Ofício de apresentação da prestação de contas
	19/11/2009
	Peça 38, p. 47-100 

	Parecer técnico MTur 338/2010 - diligência ao convenente
	12/03/2010
	Peça 2, p. 201-213

	Relatório do tomador de contas especial 335/2011
	24/05/2011
	Peça 2, p. 253-263

	Informações complementares apresentadas por Rubens G. Costa
	20/09/2011
	Peça 43, p. 1-66

	Nota técnica de reanálise MTur 934/2013 - diligência ao convenente
	24/09/2013
	Peça 44, p. 3-11

	Informações complementares apresentadas pelo prefeito sucessor 
	11/12/2013
	Peça 45, p. 1-43

	Nota técnica de análise financeira MTur 285/2014
	14/05/2014
	Peça 46, p. 16-20

	Relatório da Controladoria-Geral da União
	8/05/2014
	Peça 2, p. 274-279

	Citação de Rubens Germano Costa
	24/12/2015
	Peças 11 e 17

	Alegações de defesa de Rubens Germano Costa
	20/01/2016
	Peças 19-29 e 38-46

	Exame técnico da Secex-PB
	10/11/2016
	Peças 51-52

	Parecer do Ministério Público de Contas
	09/10/2017
	Peça 53

	Relatório, declaração de voto e Acórdão 9718/2017-TCU-Segunda Câmara
	17/11/2017
	Peças 54-56

	Recurso de reconsideração de Rubens Germano Costa 
	20/11/2018
	Peças 94-97

14.	O plano de trabalho do convênio previa as seguintes metas (peça 2, p. 183-191) : 
	Meta
	Descrição
	Valor (R$) 

	1.1
	Apresentação da Banda Caviar com Rapadura
	15.000,00

	1.2
	Apresentação da Banda Forró Mela
	15.000,00

	1.3
	Apresentação de Dominguinhos
	30.000,00

	1.4
	Apresentação da Banda Garota Safada
	30.000,00

	1.5
	Apresentação de Waldonys
	15.000,00

	1.6
	Apresentação da Banda Aviões do Forró
	80.000,00

	1.7
	Apresentação da Banda Fogo na Roupa
	15.000,00

	Valor total da meta 1
	200.000,00

	2.1
	Divulgação do evento em rádio AM - 60 inserções de 60" (R$ 20,00) 
	1.200,00

	2.2
	Divulgação do evento em rádio FM - 60 inserções de 60" (R$ 50,00) 
	3.000,00

	2.3
	Divulgação do evento na TV - 30 inserções de 30 segundos (R$ 350,00) 
	10.500,00

	2.4
	Cobertura jornalística de TV - 3 x (10' de transmissão ao vivo e flash de 10") 
	21.000,00

	Valor total da meta 2
	35.700,00

	Valor total do plano de trabalho do convênio
	235.700,00

15.	Constam dos autos os seguintes documentos: ofício 161/2009 de apresentação da prestação de contas (peça 38, p. 47) , relatório de cumprimento de objeto (peça 38, p. 48) , relatório de execução físico-financeira (peça 38, p. 51) , relação de execução da receita e despesa (peça 38, p. 52) , relação de pagamentos efetuados (peça 38, p. 49) , extrato bancário (peça 19, p. 78-97) , conciliação bancária (peça 38, p. 50) , comprovante de devolução do saldo (peça 38, p. 65-66) , declaração de realização do evento, de exibição de vídeo institucional do MTur e de ausência de venda de ingressos (peça 19, p. 123-126 e peça 43, p. 5-8) , justificativa da inexigibilidade de licitação nº 2/2008 (peça 19, p. 171-173) , publicação do extrato e adjudicação da inexigibilidade de licitação nº 2/2008 (peça 19, p. 144-145, e peça 43, p. 48) , Contrato IN 002/2008 (peça 19, p. 151-152) , declaração/carta de exclusividade de representação de artista (peça 19, p. 156-161) , notas de empenho (peça 19, p. 98, 101) , Notas Fiscais 87 e 90 (peça 19, p. 99, 102) , recibos (peça 19, p. 100, 103, 107) , comprovantes de pagamento (peça 19, p. 104-106, 108-110) , Nota Fiscal 257 da Banda Aviões do Forró (peça 45, p. 40) , registro fotográfico (peça 19, p. 54-75; peças 20-29; e peça 45, p. 17-32) , programação do evento divulgada em blogs de notícias (peça 19, p. 18-33, 45-52; peça 38, p. 99-100 e peça 45, p. 9-16) , declaração de participação no evento (peça 19, p. 42-44 e peça 45, p. 7-8) , termo de adjudicação do Convite 25/2008 (peça 19, p. 146-148) , Contrato 104/2008 (peça 19, p. 154-155) , notas de empenho (peça 43, p. 18 e peça 45, p. 42) , nota fiscal nº 79 (peça 43, p. 19) , recibo (peça 43, p. 20) , cheque (peça 43, p. 21) , declaração de divulgação do evento da Rádio Cenecista AM (peça 19, p. 37) , nota fiscal, recibo e declaração da Rádio Sisal FM (peça 19, p. 38-40) , mapa de divulgação do evento (programação) da TV Correio (peça 19, p. 35-36) , Parecer PPL-TC-00175/10 (peça 95) , Acórdão APL-TC-00866/10 do Tribunal de Contas do Estado da Paraíba (peça 94) e lista do Tribunal Regional Eleitoral das contas julgadas irregulares em 2018 (peça 96) .
16.	Sabe-se que a comprovação da boa e regular aplicação de recursos públicos transferidos mediante convênio e outros instrumentos congêneres evidencia-se com a execução física e a execução financeira da avença, acompanhadas do nexo de causalidade entre uma e outra. Nesse sentido são os Acórdão 3223/2017-TCU-Segunda Câmara, rel. Min. Marcos Bemquerer, 997/2015-Plenário, rel. Min. Benjamin Zymler, e 597/2019-2ª Câmara, rel. Min. Marcos Bemquerer.
17.	A execução físico-financeira da meta 1 do plano de trabalho -  apresentação dos artistas - fora examinada pelo Tribunal no Acórdão 9718/2017-TCU-Segunda Câmara, que apontou a existência de elementos nos autos que demonstraram a efetiva apresentação de todos os artistas previstos no plano de trabalho (contratados junto à GM2) , bem como o correspondente liame com a execução financeira dos recursos do convênio.
18.	Passa-se ao exame da execução da meta 2 - divulgação do evento em rádio AM/FM e TV.
19.	A meta 2 do plano de trabalho do convênio (peça 2, p. 185 e 191) consistiu na divulgação do evento com a 60 inserções de 60 segundos em rádio AM; 60 inserções de 60 segundos em rádio FM; 30 inserções de 30 segundos na TV; e cobertura jornalística televisiva com 3 transmissões ao vivo de 10 minutos e 3 flashes de 10 segundos ao vivo durante o evento.
20.	Vencedora do Convite 25/2008 (peça 19, p. 146-148) , a empresa GM2 Eventos Artísticos e Serviços Gráficos e de Construção Ltda., CNPJ 08.789.666/0001-82, firmou o Contrato 104/2008 com o município de Picuí-PB para a prestação do serviço de divulgação do evento em rádio AM/FM e TV (peça 19, p. 154-155) .
21.	Ocorre que o conjunto probatório de documentos apresentado nos autos é insuficiente para comprovar a execução do serviço, pois ausente cópia dos anúncios de rádio e televisão e da cobertura jornalística televisiva, bem como não consta o comprovante de veiculação dos anúncios, como determinou a cláusula 12ª, parágrafo segundo, letra 'j', do termo de convênio (peça 2, p. 65) e os itens 8 a 11 das ressalvas técnicas do Parecer técnico do MTur 338/2010 (peça 2, p. 209-211) . 
22.	O ex-prefeito Rubens G. Costa fora notificado pelo MTur (peça 2, p. 217, 219 e 221) para que apresentasse os spots e VT's dos anúncios e da cobertura jornalística televisiva, bem como os mapas de veiculação/programação, acompanhados dos atestos (assinaturas) dos representantes das empresas e do convenente. 
23.	A Nota Técnica de Reanálise do MTur 934/2013 (peça 44, p. 4-5) informou que a resposta encaminhada pelo responsável foi desprovida dos elementos de prova solicitados.
24.	Ademais, as declarações da Rádio Cenecista AM e Rádio Sisal FM (peça 19, p. 37-38) provam tão somente a existência da declaração, mas não o fato declarado. Nesse sentido são os Acórdão 1441/2011-TCU-Plenário, rel. Min. Walton Alencar Rodrigues, 2455/2013-Plenário, rel. Min. José Jorge, 3210/2012-1ª Câmara, rel. Min. Ana Arraes, e 2834/2015-2ª Câmara, rel. Min. Augusto Nardes.
25.	O mapa de divulgação/programação da TV Correio apresentado à peça 19, p. 35-36 não conta com atesto (assinatura) de seu representante legal e do convenente, como requereu o MTur no anexo 1 ao Ofício 1557/2010 (peça 2, p. 217 e 219, item 4) , o que o debilita com elemento probatório.
26.	O registro fotográfico (peça 19, p. 54-75; peças 20-29; e peça 45, p. 17-32) , relatório de cumprimento de objeto (peça 38, p. 48) , relatório de execução físico-financeira (peça 38, p. 51) , relação de pagamentos (peça 38, p. 49) , conciliação bancária (peça 38, p. 50) , relação de execução da receita e despesa (peça 38, p. 52) , nota de empenho (peça  43, p. 18 e peça 45, p. 42) , nota fiscal nº 79 (peça 43, p. 19) , cheque (peça 43, p. 21) , extrato bancário (peça 19, p. 78-97) , recibo (peça 43, p. 20) , nota fiscal 280 e recibo da Rádio Sisal FM (peça 19, p. 39-40) , Parecer PPL-TC-00175/10 (peça 95) , Acórdão APL-TC-00866/10 do Tribunal de Contas do Estado da Paraíba (peça 94) e a lista de contas julgadas irregulares do Tribunal Regional Eleitoral/2018 (peça 96) não se prestam para demonstrar a efetiva divulgação do evento prevista no convênio.
27.	A simples alegação de que o evento de grande porte não poderia ter sido realizado sem ampla divulgação dos veículos de comunicação não prova que, de fato, a mencionada divulgação fora executada na forma ajustada no convênio e no Contrato 104/2008.
28.	A ausência dos elementos probatórios da efetiva prestação do serviço não constitui mero erro formal ou impropriedade, como alega o recorrente, pois somente por meio deles é que o ex-gestor pode demonstrar a boa e regular aplicação dos recursos destinados à divulgação do evento.
29.	Não há que se falar em condenação injusta e desproporcional do ex-gestor. É seu dever trazer elementos probatórios consistentes, coerentes e suficientes, que comprovem, de forma inequívoca, o bom e correto emprego das verbas por ele geridas, nos termos do art. 70, parágrafo único, da Constituição Federal e art. 93 do Decreto-Lei 200/1967, c/c o art. 66 do Decreto 93.872/1986. Nesse sentido são os Acórdão 1895/2014-TCU-Segunda Câmara, rel. Min. Ana Arraes, 4869/2010-1ª Câmara, rel. Min. Marcos Bemquerer, 5742/2016-1ª Câmara, rel. Min. Bruno Dantas, 2435/2015-Plenário, rel. Min. Ana Arraes. 3134/2010-TCU-2ª Câmara, rel. Min. Augusto Sherman, e 95/2013-TCU-Plenário, rel. Min. Walton Alencar Rodrigues. 
30.	Oportuno registrar a diferença entre a responsabilidade, perante o TCU, do gestor público e da contratada pela Administração Pública. A primeira decorre do ônus de comprovar a boa e regular aplicação dos recursos públicos. A segunda depende da constatação pelo TCU de que a contratada efetivamente recebeu valores públicos sem a correspondente contraprestação em serviços. No caso em tela, a empresa GM2 foi excluída da relação processual por falta dessa evidência.
31.	Tal entendimento foi sintetizado nos itens 16 a 18 do voto condutor do Acórdão 9718/2017-TCU-Segunda Câmara, de relatoria do Ministro José Múcio Monteiro (peça 55, p. 3-4) .
32.	Assim, não há que se falar em contradição ou injustiça com a responsabilização do recorrente e a exclusão da empresa GM2 da relação processual. 
33.	Passa-se ao exame da execução financeira e do nexo de causalidade.
34.	O serviço descrito na nota de empenho nº 4848-8 (peça 43, p. 18) e Nota Fiscal nº 79 (peça 43, p. 19) foi pago à empresa GM2 com recursos da conta municipal nº 40.376-8, por meio do cheque 402.202 (peça 43, p. 21, peça 45, p. 42 e peça 38, p. 49) .
35.	Ocorre que essa conta é diferente da conta do convênio de nº 12.439-7 (peça 19, p. 78) .
36.	Quanto a isto, o responsável informou o seguinte na prestação de contas (peça 2, p. 93) :
	Justificamos ainda a transferência no valor de R$ 35.700,00, no dia 01/04/2009, por transferência on line para a conta da própria Prefeitura, n°. 40.376, agência 2441-4 (Banco do Brasil) , referente à contrapartida do Município, ressarcindo ao Município o pagamento realizado em 22/12/2008, através do cheque n° 402.202, no mesmo valor, conforme consta da Relação de Pagamentos Efetuados.
37.	O exame do extrato bancário permite afirmar que a contrapartida municipal de R$ 35.700,00 fora creditada à conta específica no dia 30/1/2009 (peça 19, p. 78) e que uma transferência bancária de mesmo valor fora realizada no dia 1/4/2009 para a conta municipal 40.376-8, (vide transferência online nº  552441000040376 da peça 19, p. 81) . 
38.	O pagamento realizado com recursos municipais alheios ao convênio (conta 40.376-8) , ainda que comprovada a posterior devolução (transferência) do respectivo valor da conta do convênio para a do município, fragiliza o liame causal entre os recursos federais depositados à conta do convênio e os serviços de divulgação do evento alegadamente prestados pela empresa GM2.
39.	Observa-se também outras divergências na execução financeira: início do serviço de divulgação televisiva (8/11/2008) antes do empenho e da assinatura do Contrato 104/2008, de 12/11/2008 (peça 19, p. 35, 111, 154-155) , cobrança de serviço anterior (1 a 11/11/2008) ao empenho e à assinatura do Contrato 104/2008 e ausência do faturamento do serviço de divulgação da Rádio Cenecista AM (peça 19, p. 38-40, 11, 154-155) .
40. 	Dessa forma, as inconsistências da execução financeira e, principalmente, a falta de comprovação da efetiva divulgação da VII Edição do Festival da Carne-de-Sol em rádio e televisão apontam irregularidade grave na prestação de contas do ex-prefeito com prejuízo ao erário. 
41.	A alegada competência exclusiva do Tribunal de Contas do Estado da Paraíba para a análise das despesas com a divulgação do evento não merece prosperar, porque não há vinculação entre tais despesas e a contrapartida municipal alocada ao convênio. Não há distinção entre os valores municipais e federais depositados na conta do convênio. Feito o aporte, não há como identificá-los separadamente. Para todos os efeitos, considera-se a proporcionalidade do aporte federal de R$ 200.000,00 (84,85%) e do municipal de R$ 35.700,00 (15,15%) , como determina o parágrafo quarto da cláusula quinta do termo de convênio (peça 2, p. 51) .
42.	Por tal motivo, o valor glosado de R$ 30.292,74 correspondeu ao aporte federal para a divulgação do evento, ou seja, 84,85% dos R$ 35.700,00.  
43. 	A alegada aprovação das contas do recorrente relativa ao exercício de 2008 pelo Tribunal de Contas do Estado da Paraíba, a teor do Parecer PPL-TC-00175/10, do Acórdão APL-TC-00866/10 e da lista do Tribunal Regional Eleitoral das contas julgadas irregulares em 2018 (peças 94-96) , não afeta ou vincula o julgamento do TCU, em razão da independência de atuação desta Corte de Contas e da sua jurisdição sobre os recursos da União, evidenciada pela existência desses recursos aplicados ao convênio. Nesse sentido são os Acórdão 660/2016-TCU-Segunda Câmara, rel. Min. Marcos Bemquerer, 4632/2015-1ª Câmara, rel. Min. Weder de Oliveira, 2675/2011-Plenário, rel. Min. Aroldo Cedraz e 3196/2017-2ª Câmara, rel. Min. Aroldo Cedraz.  
44.	Desta feita, não há como acolher as razões recursais apresentadas. 
Da alegada ausência de má-fé do recorrente 
Argumentos
45. 	O recorrente alega a ausência de má-fé nos atos por ele praticados (peça 97, p. 13) 
Análise
46.	A responsabilidade dos jurisdicionados perante o TCU é de natureza subjetiva e fica caracterizada mediante a presença de simples culpa, em sentido estrito, sendo desnecessária a caracterização de conduta dolosa ou má-fé do gestor para que este seja responsabilizado, conforme entendimento firmado nos Acórdão 9004/2018-TCU-Primeira Câmara, rel. Min. Bruno Dantas, 479/2010-Plenário, rel. Min. Raimundo Carreiro e 1530/2008-Plenário, rel. Min. Benjamin Zymler. 
47.	A responsabilidade do ex-prefeito Rubens Germano Costa foi assumida na assinatura do termo de convênio, a teor da cláusula terceira, inciso II, letras 'a' e 'b' da peça 2, p. 43 e 73, que o fez garantidor da correta aplicação dos recursos, o que não restou demonstrado nos autos e implicou sua responsabilização pelo dano causado ao erário. 
48.	Desse modo, não há como acolher as alegações apresentadas.
CONCLUSÃO
49.	A comprovação da boa e regular aplicação de recursos públicos transferidos mediante convênio e outros instrumentos congêneres evidencia-se com a execução física e a execução financeira da avença, acompanhada do nexo de causalidade entre uma e outra.
50.	A execução físico-financeira da meta 1 do plano de trabalho do Convênio 1270/2008 (Siafi 700286) -  apresentação dos artistas - fora examinada pelo Tribunal no Acórdão 9718/2017-TCU-Segunda Câmara, que entendeu haver elementos nos autos que demonstraram a efetiva apresentação de todos os artistas previstos no plano de trabalho (contratados junto à GM2) , bem como o correspondente liame com a execução financeira dos recursos do convênio.
51.	O conjunto probatório de documentos apresentado nos autos é insuficiente para comprovar a execução física da meta 2 do plano de trabalho - serviço de divulgação do evento em rádio e televisão. Não consta cópia em mídia dos anúncios e da cobertura jornalística televisiva, bem como o comprovante de veiculação de anúncio, como determinou a cláusula 12ª, parágrafo segundo, letra 'j', do termo de convênio (peça 2, p. 65) e os itens 8 a 11 das ressalvas técnicas do Parecer técnico do MTur 338/2010 (peça 2, p. 209-211) . 
52.	As declarações das Rádios Cenecista AM e Sisal FM (peça 19, p. 37-38) provam tão somente a existência da declaração, mas não o fato declarado. O mapa da programação da TV Correio (peça 19, p. 35-36) não conta com atesto (assinatura) do representante legal da TV Correio e do convenente.
53.	O pagamento realizado com recursos alheios ao convênio (peça 43, p. 21 e peça 19, p. 78) , o indicativo de que a prestação do serviço teria iniciado antes do empenho e da assinatura do Contrato 104/2008 e a ausência do faturamento do serviço de divulgação da Rádio Cenecista AM fragilizam o liame causal entre os recursos federais depositados à conta do convênio e os serviços de divulgação do evento alegadamente prestados pela empresa GM2.
54.	As inconsistências da execução financeira e, principalmente, a falta de comprovação da efetiva divulgação da VII Edição do Festival da Carne-de-Sol em rádio e televisão apontam irregularidade grave na prestação de contas do ex-prefeito com prejuízo ao erário. 
55.	A responsabilidade do ex-prefeito Rubens Germano Costa foi assumida na assinatura do termo de convênio, a teor da cláusula terceira, inciso II, letras 'a' e 'b' da peça 2, p. 43 e 73, que o fez garantidor da correta aplicação dos recursos, o que não restou demonstrado nos autos e implicou sua responsabilização pelo dano causado ao erário. 
56.	A responsabilidade dos jurisdicionados perante o TCU é de natureza subjetiva e fica caracterizada mediante a presença de simples culpa, em sentido estrito, sendo desnecessária a caracterização de conduta dolosa ou má-fé do gestor para que este seja responsabilizado. 
57.	Não há vinculação entre eventual despesa de divulgação do evento e a contrapartida municipal alocada ao convênio. Não há distinção entre os valores municipais e federais depositados na conta do convênio. Feito o aporte, não há como identificá-los separadamente. Para todos os efeitos, considera-se a proporcionalidade do aporte federal de R$ 200.000,00 (84,85%) e do municipal de R$ 35.700,00 (15,15%) , como determina o parágrafo quarto da cláusula quinta do termo de convênio (peça 2, p. 51) .
58.	A aprovação das contas do responsável pelo Tribunal de Contas do Estado da Paraíba não afeta ou vincula o julgamento do TCU, em razão da independência de atuação desta Corte de Contas e da sua jurisdição sobre os recursos da União transferidos ao convênio.
PROPOSTA DE ENCAMINHAMENTO
59.	Ante o exposto, submete-se à consideração superior a análise do recurso de reconsideração interposto por Rubens Germano Costa contra o Acórdão 9718/2017-TCU-Segunda Câmara, propondose, com fundamento no artigo 33, da Lei 8.443/1992:
	a) conhecê-lo e, no mérito, negar-lhe provimento; 
	b) dar ciência às partes, à Procuradoria da República no Estado da Paraíba, aos órgãos/entidades interessados, bem como aos demais cientificados do acórdão recorrido."
É o Relatório.

8.1. José Alberto Rodrigues Teixeira (16.163/OAB-DF) e outros, representando Rubens Germano Costa.

Procuradora-Geral Cristina Machado da Costa e Silva.

TOMADA DE CONTAS ESPECIAL. MINISTÉRIO DO TURISMO. CONVÊNIO. EVENTO ARTÍSTICO. NÃO COMPROVAÇÃO DA REGULAR APLICAÇÃO DOS RECURSOS FEDERAIS NA DIVULGAÇÃO DO EVENTO. EXECUÇÃO FÍSICA E NEXO FINANCEIRO NÃO DEMONSTRADOS. CONTAS IRREGULARES. DÉBITO PARCIAL. MULTA. RECURSO DE RECONSIDERAÇÃO. DOCUMENTOS INSUFICIENTES PARA COMPROVAR A REGULARIDADE DA EXECUÇÃO FÍSICO-FINANCEIRA DA DIVULGAÇÃO DO EVENTO EM RÁDIO E TELEVISÃO. DÉBITO MANTIDO. DECISÃO DO TRIBUNAL DE CONTAS DO ESTADO DA PARAÍBA NÃO AFETA OU VINCULA O JULGAMENTO DO TCU. CONHECIMENTO. NÃO PROVIMENTO.

TOMADA DE CONTAS ESPECIAL (TCE)

Secretaria de Recursos (Serur); Secretaria de Controle Externo de Tomada de Contas Especial (SecexTCE).

Trago à apreciação deste Colegiado o Recurso de Reconsideração interposto pelo Sr. Rubens Germano Costa, ex-Prefeito Municipal de Picuí-PB (gestão 2005-2012) , contra o Acórdão 9718/2017-TCU-Segunda Câmara, de relatoria do Ministro José Múcio Monteiro, que considerou suas contas irregulares, condenou-o ao débito no montante de R$ 30.292,74 e aplicou-lhe multa, com base no art. 57 da Lei 8.443/1993, no valor de R$ 10.000,00.
2.	A presente TCE foi instaurada pelo Ministério do Turismo (MTur) em desfavor do ex-prefeito do Município de Picuí-PB, em razão de incompletude da prestação de contas de recursos repassados por força do Convênio 1270/2008 (Siafi 700286) , que tinha por objetivo apoiar a realização da VII Edição do Festival da Carne-de-Sol (14 a 16/11/2008) .
3.	O plano de trabalho previu a contratação de empresa para o agenciamento das Bandas Caviar com Rapadura, Forró Mela Pinto, Garota Safada, Aviões do Forró, Fogo na Roupa, Dominguinhos e Waldonys por R$ 200.000,00, bem como a contratação de serviços de divulgação do evento em rádio e televisão no valor de R$ 35.700,00.
4.	No julgamento das contas, esta Corte, ao anuir ao entendimento do MPTCU, considerou que existiam elementos nos autos que demonstraram a efetiva realização dos eventos artísticos previstos no plano de trabalho, entretanto decidiu pela glosa dos recursos federais correspondentes às despesas de divulgação do festival em rádio e televisão.
5.	Irresignado com essa decisão, o ex-prefeito interpôs o presente Recurso de Reconsideração, versando, em breve síntese, sobre a regularidade da divulgação do evento em rádio e televisão e a ausência de má-fé em sua atuação de forma a afastar sua responsabilidade nestes autos.
6.	Ratifico o despacho contido à peça 103, no qual conheci o presente recurso, porquanto preencheu os requisitos de admissibilidade previstos nos arts. 32, inciso I, e 33 da Lei 8.443/1992.
7.	Em seguida, os autos foram encaminhados para instrução na Secretaria de Recursos (Serur) , que analisou detidamente os argumentos apresentados pelo responsável e considerou não existir elementos para desconstituir a deliberação recorrida, motivo pelo qual propôs o conhecimento do recurso, negando-lhe o provimento.
8.	Alinho-me ao parecer elaborado pela Serur, transcrito no Relatório precedente, que ao examinar os documentos, afastou com propriedade cada um dos argumentos apresentados pelo recorrente, o qual incorporo seus fundamentos às minhas razões de decidir, sem prejuízo de tecer as seguintes considerações.
9.	Quanto ao primeiro ponto defendido pelo recorrente, a apresentação das declarações das emissoras de rádio e do mapa da programação televisiva sem o atesto do representante legal não são suficientes para comprovar a boa e regular aplicação dos recursos públicos transferidos, porquanto não permitem ao tomador de contas avaliar o liame objetivo entre a despesa declarada e a execução física dos serviços de divulgação do evento nos meios de comunicação previstos.
10.	As declarações não possuem o condão de comprovar o nexo causal entre a despesa e a execução porque provam unicamente a existência da declaração, mas não o fato declarado. Assim, sendo, entendo que permanece a irregularidade na prestação de contas do ex-prefeito com prejuízo ao erário.
11.	No que tange ao segundo ponto, em que pese o responsável alegar a ausência de má-fé, nunca é demais repisar que a responsabilidade dos jurisdicionados perante o TCU é de natureza subjetiva, sendo desnecessária a caracterização de conduta dolosa ou a má-fé do gestor para que o mesmo seja responsabilizado. Nesse sentido, uma vez que o ex-prefeito assumiu as obrigações contidas do termo de convênio, mas não logrou comprovar a boa e regular aplicação dos recursos, o gestor deve ser responsabilizado.
12.	Ademais, o julgamento pela regularidade das contas do responsável pelo Tribunal de Contas do Estado da Paraíba em nada altera o julgamento realizado por este Tribunal, uma vez que são órgãos independentes e com jurisdição distintas.
13.	Sobre esse assunto, é de se ressaltar que a jurisdição do TCU incide sobre os recursos da União transferidos por meio do convênio, não sendo possível vincular, após a realização dos depósitos em conta específica, quais das despesas foram custeadas com recursos federais ou municipais. Para todos os efeitos, em atenção à proporcionalidade dos aportes de origem federal e municipal, considerou-se que os valores glosados, relacionados com a divulgação do evento, corresponderam ao aporte federal, portanto o argumento do responsável tampouco merece prosperar.
14.	Resta concluir que o arrazoado apresentado não foi capaz de socorrer o recorrente e, por isso, não é possível desconstituir o julgado.
15.	Feitas essas considerações, entendo que se deve negar provimento ao presente recurso, mantendo-se inalterada a deliberação ora combatida.
	Ante o exposto, VOTO por que o Tribunal adote o Acórdão que ora submeto à deliberação deste Colegiado.
TCU, Sala das Sessões Ministro Luciano Brandão Alves de Souza, em 6 de abril de 2020.
AROLDO CEDRAZ 
Relator